臺灣高等法院刑事判決　　　　　　　　96年度上訴字第1171號
上　訴　人
即　被　告　甲○○
選任辯護人　許瑞榮律師
　　　　　　趙元昊律師
上列上訴人，因毒品危害防制條例案件，不服臺灣臺北地方法院
95年訴字第1048號，中華民國96年2月9日第一審判決（起訴案號
：臺灣臺北地方法院檢察署95年度偵字第6328號），提起上訴，
本院判決如下：
    主  文
原判決撤銷。
甲○○共同連續販賣第一級毒品，處有期徒刑玖年陸月。
扣案第一級毒品海洛因陸小包（合計淨重零點玖陸公克），沒收
銷燬之，包裝袋陸個，犯罪所得新臺幣伍佰元，均沒收之，犯罪
所得新臺幣貳仟伍佰元，沒收之，如全部或一部不能沒收時，以
其財產抵償之。
    事  實
一、甲○○明知海洛因為毒品危害防制條例第2條第2項第1 款所
    規定之第一級毒品，不得販賣、持有，竟與丙○○（經本院
    另案判處有期徒刑九年，經最高法院判決上訴駁回而確定）
    基於共同意圖營利之概括犯意聯絡，達成由甲○○負責提供
    海洛因放置在丙○○位於臺北縣新店市○○路○ 段76巷17號
    住處內，並與買主談妥購買第一級毒品海洛因之價格、交付
    時間及地點後，再由丙○○負責送第一級毒品海洛因予買主
    ，並收取款項轉交甲○○，或由各買主將購買第一級毒品海
    洛因款項直接持交甲○○方式，共同販賣第一級毒品海洛因
    ，丙○○可獲得免費第一級海洛因施用，甲○○可從中賺取
    差價牟利之協議後，自民國（下同）93年8 月中旬某日起，
    在丙○○上開住處附近，先後以上開方式，以每小包新臺幣
    （下同）500元價格販賣第一級海洛因予乙○○，共計6次，
    得款3千元。其中，最後一次於93年10月12日下午2時15分許
    ，在臺北縣新店市○○路○ 段76巷7弄口，丙○○以500元之
    價格將所販賣之第一級毒品海洛因1 小包（淨重0.14公克，
    空包裝重0.23公克）交付乙○○，且當場向乙○○收取現款
    500 元而完成該次販賣行為後，為警當場盤詰查獲，經警自
    乙○○身上扣得，甫買入該第一級毒品海落因1 小包，及自
    丙○○身上扣得犯罪所得500 元，經丙○○同意後，帶領員
    警至丙○○上開住處執行搜索後，在丙○○上開住處內查獲
    甲○○交付丙○○用以預備販賣，尚未售出第一級毒品海洛
    因5 小包（合計淨重0.82公克，空包裝重1.10公克），而依
    丙○○、乙○○上開供述，查知上情。
二、案經臺北市政府警察局刑事警察大隊移請臺灣臺北地方法院
    檢察署檢察官偵查起訴。
    理  由
一、訊據上訴人即被告（下稱被告）甲○○，坦承有借用丙○○
    新店市○○路住處之情事，惟矢口否認有上開販賣毒品共同
    犯行，並先後辯稱：其與證人乙○○不相識，其雖借住證人
    丙○○上開住處，但未曾放置第一級毒品海洛因，在丙○○
    上開住處內，亦未與證人丙○○共同以上開方式販賣第一級
    毒品海洛因予證人乙○○云云。惟查：
(一)上開犯罪事實，業據證人丙○○於原審另案93年訴字第1619
    號刑事案件偵查及法院審理中，及本案原審時證稱：「（你
    第一次及最後一次販賣海洛因時地？）是甲○○在賣，他叫
    我幫忙交貨給買的人，我第一次於93年8 月中旬在新店市○○路○段76巷17號附近，最後一次於93年10月12日下午2時15
    分，在新店市○○路○段76巷7弄口，交一包海洛因給乙○○
    ，他拿五百元給我」、「（你是於乙○○所說的時地賣毒品
    給他六、七次？）是的，都是賣一包收五百元」；「我當天
    有把海洛因交給乙○○，因為乙○○有在吸用，他要跟甲○○買，乙○○那天來我們家，我拿一包海洛因給他」、「警
    方今日在我身上查到海洛因五包及五百元，海洛因是一位叫
    甲○○寄放在我這裡，因為他要叫我送海洛因。五包海洛因
    是放在我這裡，如果有人要跟甲○○買，他就打電話給我，
    叫我交給來買的人，我身上扣到的五百元是乙○○交給我，
    我還要再將五百元交給甲○○‧‧‧我幫甲○○轉交毒品，
    他供應毒品給我使用」；「（你送交毒品給乙○○，都是送
    交到何處？）都是乙○○來向我拿的」；「（你自己案件扣
    案的五小包海洛因是誰的？）是我跟甲○○拿的。」、「（
    你的意思是否是指如果有人要來向甲○○拿毒品，甲○○不
    在你就要幫他拿毒品給對方？）是」、「（你幫甲○○交毒
    品給別人，他有沒有給你什麼好處？）給我毒品吃不用錢而
    已」等語綦詳（93年偵字第18179 號卷30、31頁；原審上開
    刑事卷10、88頁；原審聲羈卷6 頁、原審卷40頁）。核與證
    人乙○○於該案93年10月13日偵查中及本院94年度上訴字第
    2214號案件94年9 月20日審理中所證述：「（你跟廖丙○○
    買過毒品幾次）買過海洛因六、七次，第一次於93年8 月底
    ，在新店市○○路○段76巷7弄口，最後一次是93年10月12日
    下午2 點15分在同一地點跟他買一包海洛因，給他五百元，
    以前六、七次都一樣」、「（毒品是向誰買的？）甲○○」
    、「（你毒品是向甲○○買的，為何向被告（指丙○○）拿
    ）那是被告與甲○○之間的問題」、「（你與甲○○買毒品
    ，為何被告會出現？）我不知道，被告會過來，是他與甲○○，93年10月12日之前，我有向甲○○買過，第二次是丙○○拿出來。」、「（第一次是誰拿給你？）丙○○。」、「
    （電話號碼是如何得來的？）我從我朋友那裡得來的。」、
    「我朋友是告訴我是甲○○的」、「（有沒有向丙○○買過
    毒品？）我知道是甲○○的」等節相符（上開偵查卷31頁；
    本院上開案卷79至81頁）。
(二)證人乙○○與被告間，並無怨隙，於上開時地為警查獲後，
    本身所涉刑責亦僅止於施用第一級毒品海洛因罪嫌，與被告
    有否涉及與證人丙○○共同販賣第一級毒品海洛因犯行間，
    並無任何利害關係，衡情要無設詞誣陷被告入罪可能。況且
    ，被告與證人丙○○關於共同販賣第一級毒品海洛因之分工
    ，既係由被告負責提供海洛因放置在證人丙○○上開住處內
    ，再由證人丙○○負責送交第一級毒品海洛因予買主，或由
    證人丙○○收款轉交被告，或由買主直接付款予被告之方式
    為之，則證人乙○○在自友人得知販毒者之電話號碼後，向
    被告及證人丙○○購買第一級毒品海洛因之過程中，均係由
    證人丙○○出面交付第一級毒品海洛因，正合於被告及證人
    丙○○間協議共同販賣第一級毒品海洛因之分工方式，足徵
    證人乙○○、丙○○上開所證內容非虛，應屬可採。又同案
    被告丙○○於93年10月12日警訊、10月13日偵查，既已供稱
    係被告甲○○在賣毒品等情在卷，則證人乙○○於案發警訊
    、偵查中供稱係向被告丙○○購買毒品，更可佐證乙○○係
    向甲○○、丙○○購買毒品，而非轉讓毒品無訛，則乙○○
    嗣於本院受理丙○○案件時，始供出全盤，核與丙○○所供
    情節相符，自堪採為被告甲○○不利認定之根據，辯護人以
    乙○○警訊、偵查中之供稱，而辯稱賣毒者係丙○○，被告
    非共犯云云，礙難採取。再者，證人丙○○嗣於本院依職權
    傳喚到庭作證，雖證述：伊都是向甲○○拿取毒品，毒品是
    伊拿給乙○○的，甲○○沒有授意云云（參見本院卷78至79
    頁），但依伊先前所供述、證述情節以觀，堪認係迴護之詞
    ，難以採信。被告何以住居丙○○住處，是否與被告所辯：
    因丙○○欠其25萬元云云，有直接關連，核與被告與丙○○
    上開共同販賣毒品情節無涉，併此敘明。
(三)證人乙○○嗣於本案原審96年1 月11日審理時證稱：渠係向
    證人丙○○購買第一級毒品海洛因，而非向被告購買云云（
    原審卷76頁）。然依證人乙○○於原審時所證，非僅與渠前
    於原審上開刑事案件偵查中及本院上開刑事案件審理中所證
    述之上開內容相悖，且若證人乙○○聯絡購買、交付毒品及
    收取款項對象，均係證人丙○○，與被告毫無關係，則證人
    焉有僅因聽證人丙○○轉述，即在原審上開刑事案件偵查中
    及本院上開刑事案件審理中作證時，逕為上開證述之可能。
    況且，乙○○在透過真實姓名年籍不詳綽號「阿夢」成年男
    子，取得聯絡購買毒品之行動電話時，該綽號「阿夢」成年
    男子係向之陳稱該電話號碼係被告與證人丙○○之電話號碼
    ，此經證人乙○○於原審時證述屬實（原審卷77至78頁），
    顯見證人乙○○在開始循自綽號「阿夢」成年男子處取得行
    動電話號碼撥打聯絡購毒事宜前，即知持用該支行動電話號
    碼販毒者為被告及證人丙○○無誤。據此，足徵證人乙○○
    嗣於原審時證稱：渠因證人丙○○告知毒品為被告所有，始
    於法院上開刑事案件審理中證稱係向被告購買第一級毒品海
    洛因云云，要係避重就輕之詞，不足採信。又證人乙○○既
    已於原審時翻供，則本院依址依職權傳喚後，雖未到庭，因
    事證已明確，自無待渠再到庭作證之必要。再者，證人乙○○、丙○○均證稱被告販賣第一級毒品海洛因次數為六、七
    次，基於罪疑為輕之原則，本院認六次對被告較為有利，是
    以六次為被告共同販賣第一級毒品海洛因之次數。
(四)證人乙○○於上開時地為警查獲時所扣得之白色粉末一小包
    ，及證人丙○○於上開時地，經警在伊上開住處搜索查扣之
    白色粉末五小包，經送鑑定結果，均確含第一級毒品海洛因
    成分，1包（淨重為0.14公克，空包裝重0.23公克），5包（
    合計淨重0.82公克，空包裝重1.10公克），有法務部調查局
    93年12月1 日調科壹字第020006788號、第000000000號鑑定
    通知書各一份在卷可稽（18179 號偵查卷72、73頁）。此外
    ，有第一級毒品海洛因1小包及5 小包、現金500元扣案可資
    佐證，足徵被告確有以上開分工方式，與證人丙○○共同販
    賣第一級毒品海洛因予證人乙○○，從中賺取差價牟利無疑
    。被告上開所辯云云，核係事後卸責之詞，不足採信，從而
    ，本案事證明確，被告上開共同犯行，洵堪認定，自應依法
    論科。
二、被告行為後，刑法部分條文業於94年2月2日修正公布，95年
    7月1日施行，現行刑法第2條第1項規定：「行為後法律有變
    更者，適用行為時之法律。但行為後之法律有利於行為人者
    ，適用最有利於行為人之法律」，上開規定乃與刑法第1 條
    罪刑法定主義契合，而貫徹法律禁止溯及既往原則，係規範
    行為後法律變更所生新舊法律比較適用之準據法，是刑法第
    2條本身雖經修正，但刑法第2條屬適用法律之準據法，本身
    尚無比較新舊法之問題，應一律適用裁判時之現行刑法第2
    條規定以決定適用之刑罰法律。又本次刑法修正之比較新舊
    法，應就罪刑有關之共犯、未遂犯、想像競合犯、牽連犯、
    連續犯、結合犯，以及累犯加重、自首減輕暨其他法定加減
    原因（如身分加減）與加減例等一切情形，綜其全部罪刑之
    結果而為比較（最高法院95年5 月23日第八次刑庭會議決議
    參照）。茲查：
(一)刑法第28條共犯規定，修正前規定為：「二人以上共同實施
    犯罪之行為者，皆為正犯」，修正施行後規定則為：「二人
    以上共同實行犯罪之行為者，皆為正犯」，本條修正理由係
    為排除陰謀共同正犯、預備共同正犯於本條所規定之正犯之
    外。被告與證人丙○○就上開犯行間，係共同實行犯罪行為
    之共同正犯，不論依新法或舊法，均構成共同正犯，對被告
    並無有利或不利之情形，應適用裁判時法。
(二)刑法第56條連續犯之規定，業經修正刪除，此刪除雖非犯罪
    構成要件之變更，但顯已影響行為人刑罰之法律效果，自屬
    法律有變更，應依新法第2條第1項規定為新舊法比較（最高
    法院九十五年第八次刑事庭會議決議參照）。新法修正施行
    後，被告上開先後販賣第一級毒品海洛因之犯行，即須分論
    併罰，是比較新舊法之結果，應適用較有利於被告之行為時
    法律，即修正前刑法第56條規定，論以連續犯。
(三)刑法第64條第2項、第65條第2項所規定：死刑減輕者為無期
    徒刑或十五年以下十二年以上有期徒刑、無期徒刑減輕者為
    七年以上有期徒刑，已修正為死刑減輕者為無期徒刑、無期
    徒刑減輕者為二十年以下十五年以上有期徒刑，經比較後，
    以行為時法有利於被告，自應適用舊法。又刑法第59條修正
    ，對被告並無有利或不利之情形，應適用裁判時法。從而，
    本件自應各適用修正前之法律規定。
三、核被告所為，係犯毒品危害防制條例第4條第1項之販賣第一
    級毒品罪。其先後持有第一級毒品海洛因低度行為，為販賣
    第一級毒品海洛因之高度行為所吸收，不另論罪。被告與證
    人丙○○，就上開犯行間，有犯意聯絡及行為分擔，均應論
    以共同正犯。其等先後多次販賣第一級毒品海洛因之犯行，
    時間緊接，犯罪構成要件相同，顯係基於概括犯意反覆為之
    ，應依修正前刑法第56條連續犯之規定，以一罪論，就死刑
    或無期徒刑，依法不得加重者之外，加重其刑。毒品危害防
    制條例第4條第1項法定刑為死刑或無期徒刑，處無期徒刑者
    ，得併科新臺幣一千萬元以下罰金，而被告上開連續販賣第
    一級毒品海洛因犯行，固值非難，惟念及其每次販賣予證人
    乙○○每小包第一級毒品海洛因數量輕微，價格僅五百元，
    從中所牟取之價差，亦屬微利，未因上開販賣行為而獲重大
    利益，且販賣第一級毒品海洛因之對象均為同一人，次數僅
    有六次，所查獲6 小包第一級毒品海洛因，合計淨重僅0.96
    公克，與一般通常情形之販賣第一級毒品海洛因罪乃屬獲利
    甚鉅或查獲之毒品少則數十公克，多達數百公克之情形有別
    ，本罪法定最輕本刑為無期徒刑，法重情輕，法院基於衡平
    原則，認為處以法定最輕刑度尤嫌過重，是其犯罪情狀顯堪
    憫恕，爰依刑法第59條規定酌減其刑，並依法先加後減之。
四、原審經審理結果，認被告罪證明確，予以論科，固非無見。
    但查，刑法第64條第2項、第65條第2項減輕規定內容，已有
    修正，原審未比較適用，自有違誤。毒品外包裝與毒品本身
    係可析離（參照鑑定通知書），外包裝應依毒品危害防制條
    例第19條規定，宣告沒收，原審雖有所區分，但未就包裝袋
    ，依法宣告沒收，亦有違誤。又查獲毒品，應宣告沒收銷燬
    ，同條例第18條第1 項，定有明文，原審就系爭六包毒品，
    究應如何宣告沒收銷燬，前後論述，顯有矛盾（原判決7 頁
    ），亦與上開之規定未合，自有未洽。被告提起上訴，否認
    上開犯罪，核非有理由，但原判決既有上開可議，即屬無可
    維持，應由本院撤銷改判。爰審酌被告犯罪之動機、手段、
    販賣第一級毒品海洛因與證人乙○○次數為六次、每次一小
    包五百元，數量及犯罪所得均屬輕微、然販賣第一級毒品海
    洛因供他人施用，危害對他人身心及犯後飾詞狡辯之態度等
    一切情狀，量處如主文第二項所示之刑，以示懲儆。扣案之
    第一級毒品海洛因6 小包（淨重共0.96公克），係查獲毒品
    ，應依毒品危害防制條例第18條第1 項前段規定，不問屬於
    犯人與否，均沒收銷燬之，包裝袋六個，應依同條例第19條
    第1 項規定，宣告沒收。又被告販賣第一級毒品海洛因所得
    三千元，其中之五百元已扣案，應依毒品危害防制條例第19
    條第1 項規定，宣告沒收，其餘2500元雖未扣案，亦應宣告
    沒收，並諭知如全部或一部不能沒收時，以其財產抵償之。
五、公訴意旨另以：被告基於上開意圖營利之概括犯意，自93年
    年8月間起，以每半錢8千元之代價，販賣第一級毒品海洛因
    予證人丙○○牟利。因認被告此部分涉犯違反毒品危害防制
    條例第4條第1項販賣第一級毒品海洛因罪嫌云云。經查：
(一)按，犯罪事實應依證據認定之，無證據不得認定犯罪事實，
    刑事訴訟法第154條第2項定有明文。且認定犯罪事實所憑之
    證據，雖不以直接證據為限，間接證據亦包括在內，然無論
    直接或間接證據，其為訴訟上之證明，須於通常一般之人均
    不致於有所懷疑，而得確信其為真實之程度者，始得據以為
    有罪之認定，倘其證明尚未達到此一程度，而有合理性懷疑
    之存在時，即無從為有罪之認定（參照最高法院76年台上字
    第4986號判例意旨）。公訴意旨認被告涉有此部分之販賣第
    一級毒品罪嫌，無非以被告供述，及證人丙○○於上開刑事
    案件偵查及審理中之證述，並有臺北市政府警察局執行通訊
    監察案件譯文表一份，資為論據。本院及原審先後訊據被告
    甲○○，堅決否認有此部分販賣第一級毒品犯行，先後辯稱
    ：其未販賣第一級毒品予證人丙○○等語。
(二)茲查，證人丙○○就渠向被告購買第一級毒品海洛因之時間
    、數量、金額及地點，於警詢時證稱：「我係93年8 月間始
    向甲○○購買海洛因毒品施用的，每次約以新臺幣『八千元
    』價錢向甲○○購買『半錢』海洛因毒品施用，最後一次向
    甲○○購買海洛因毒品係昨（11）日16、17時『新店市○○
    路某海釣場』交易的」云云（偵查卷9 頁），嗣原審時改口
    證稱：「都是在『臺北縣新店市○○路○ 段76巷17號的住處
    』跟他拿，因為他當時住我家‧‧‧總共拿了三次到五次，
    每次拿一小包，『份量就跟扣案每小包的海洛因的重量』差
    不多」、「就是我被查獲時所扣到的『一小包一千元』」、
    「（你自己花錢向他買是從93年8月到何時？）93年9月中」
    云云（原審卷39至41頁），先後指稱，並非一致。
(三)依卷附通訊監察案件譯文表之記載，亦無從窺見被告除有與
    證人丙○○共同販賣第一級毒品予證人乙○○外，另以每半
    錢8 千元代價，販賣第一級毒品海洛因予證人丙○○之情事
    ，自難僅憑證人丙○○上開前後不一致單一證述，即認被告
    涉有此部分販賣第一級毒品海洛因犯行。此外，查無積極證
    據足資證明被告確有此部分販賣第一級毒品海洛因之犯行，
    被告此部分之犯行，尚屬不能證明，原應為其無罪判決諭知
    。然因公訴人認此部分犯行，與其上開業經起訴並經本院論
    罪科刑之販賣第一級毒品予證人乙○○犯行，有連續犯裁判
    上一罪關係，爰不另為無罪之諭知。
據上論斷，應依刑事訴訟法第369條第1項前段、第364條、第299
條第1項前段，毒品危害防制條例第4條第1項、第18條第1項前段
、第19條第1項，刑法第28條、第59條、第2條第1 項、第11條前
段，修正前刑法第56條，判決如主文。
本案經檢察官呂文忠到庭執行職務
中　　華　　民　　國　　96　　年　　6 　　月　　13　　日
　　　　　　　　　刑事第十四庭  審判長法　官  陳志洋
　　　　　　　　　　　　　　　　　    法　官  沈宜生
　　　　　　　 　 　　　　　　　　　　法　官  蔡聰明
以上正本證明與原本無異。
如不服本判決，應於收受送達後十日內向本院提出上訴書狀，其
未敘述上訴之理由者並得於提起上訴後十日內向本院補提理由書
（均須按他造當事人之人數附繕本）。
                                      書記官  陳建邦
中　　華　　民　　國　　96　　年　　6 　　月　　14　　日
附錄：本案論罪科刑法條全文
毒品危害防制條例第4條：
製造、運輸、販賣第一級毒品者，處死刑或無期徒刑；處無期徒
刑者，得併科新臺幣1千萬元以下罰金。
製造、運輸、販賣第二級毒品者，處無期徒刑或7 年以上有期徒
刑，得併科新臺幣7百萬元以下罰金。
製造、運輸、販賣第三級毒品者，處5 年以上有期徒刑，得併科
新臺幣5百萬元以下罰金。
製造、運輸、販賣第四級毒品者，處3 年以上10年以下有期徒刑
，得併科新臺幣3百萬元以下罰金。
製造、運輸、販賣專供製造或施用毒品之器具者，處1年以上7年
以下有期徒刑，得併科新臺幣1百萬元以下罰金。
前五項之未遂犯罰之。
